【裁判字號】    95,台上,3333
【裁判日期】    950616
【裁判案由】    違反公職人員選舉罷免法
【裁判全文】
最高法院刑事判決            九十五年度台上字第三三三三號
    上  訴  人  甲○○
                        濱6號.
    選任辯護人  郭重鑾律師
    上  訴  人  乙○○
                        和路6.
    選任辯護人  吳漢成律師
上列上訴人等因違反公職人員選舉罷免法案件，不服台灣高等法
院花蓮分院中華民國九十四年十二月十三日第二審更審判決（九
十四年度選上更(二)字第三號，起訴案號：台灣台東地方法院檢察
署九十一年度偵字第一九四、一九五、一九六、二０二、二０三
、二０四、三四二、三四三、三四四、三四九、三五０、三五一
、四七五、六００、六六八、六七五號），提起上訴，本院判決
如下：
    主  文
原判決撤銷，發回台灣高等法院花蓮分院。
    理  由
本件原判決認定上訴人甲○○曾任台東縣長濱鄉鄉長，為該鄉第
十四屆鄉長候選人。上訴人乙○○曾任台東縣長濱鄉民眾服務站
主任，與甲○○交情甚好。緣劉傳勳向乙○○表示欲贊助新台幣
（下同）十萬元，作為甲○○參與第十四屆鄉長選舉之競選經費
，乙○○乃於民國九十年十二月中旬某日，至台東縣長濱鄉長濱
村十一鄰一二一號劉傳勳住處，並請甲○○到劉傳勳住處，嗣甲
○○到場後，劉傳勳即交付甲○○十萬元，甲○○收受後，為開
拓長濱鄉南區膽地區之票源，當場將該款項交予乙○○，委由
乙○○代為賄選買票。乙○○即於同年十二月中旬某日上午十時
許，打電話請葉金基、岩新妹夫妻（均經判決有罪確定）到其擔
任主任之成功鎮民眾服務站，洽請葉金基、岩新妹夫妻擔任膽
地區之大樁腳，幫忙甲○○賄選買票，當場獲得渠等同意。乙○
○復詢問葉金基買一個樁腳要多少錢，葉金基說要三千元，且大
概可以找到十個樁腳。甲○○、乙○○、葉金基、岩新妹乃基於
共同為甲○○買票賄選之概括犯意聯絡，由乙○○當場將上開賄
選款項十萬元中之四萬元交予葉金基，約定由葉金基夫妻幫忙找
人買票支持甲○○，發放每位樁腳三千元，找愈多人愈好，葉金
基收下四萬元後，交由岩新妹保管。葉金基、岩新妹離開成功鎮
民眾服務站後，因鑑於乙○○強調找愈多人愈好，若發放每人三
千元，恐花費過高，決定改以每票一千元之代價進行買票，並將
此決定告知乙○○，獲其同意。九十一年一月初某日上午九時許
及同年月十四日上午十時許，葉金基前往長濱鄉民眾服務站，向
已調至該站服務之乙○○回報買票情形，乙○○又先後交付現金
二萬元及一萬元予葉金基，尚餘之三萬元亦留供預備賄選之用。
葉金基、岩新妹夫妻乃分別與賴忠興、劉石阿花等人（均經判決
有罪確定）基於概括犯意聯絡，在長濱鄉南區，連續對該屆長濱
鄉鄉長選舉有投票權之人，為下列買票賄選之情事：(一)葉金基於
九十年十二月中旬某日晚上七時許，向岩新妹拿取由其保管之賄
款五千元，在其台東縣長濱鄉寧埔村十六鄰膽十之二號住處，
將五千元交付有投票權之賴忠興，除買賴忠興本人一票外，復與
賴忠興共同基於概括犯意聯絡，約定以每票一千元之代價，囑賴
忠興本人並轉知其有投票權之家人，於鄉長選舉時投票支持候選
人甲○○，賴忠興當場同意，並收受五千元賄款。同日晚上八時
許，賴忠興返回同村十五鄰膽四十一號其住處後，轉知具有投
票權之家人即配偶黃美梅、女兒黃美珠、兒子黃建華三人（均經
判決有罪確定），伊自葉金基處所收受之五千元賄款中，有三千
元係屬渠等三人共三票之賄款，囑咐渠等要投票支持候選人甲○
○，黃美梅、黃美珠、黃建華均予同意。(二)賴忠興復承前開之概
括犯意聯絡，於九十一年一月初某日晚上六時許，在葉金基上開
住處，向葉金基表示找到徐德來、賴那毛二人（均經判決有罪確
定）支持候選人甲○○，他們二人及其妻均為有投票權之人，每
票可發放一千元等語。葉金基當場交付四千元予賴忠興發放，賴
忠興隨即於同日晚上七時許，先後至同村十五鄰膽十七號徐德
來住處、同村十六鄰膽十三之一號賴那毛住處，各交付二千元
賄款予徐德來及賴那毛，約定將票投給甲○○。(三)葉金基又於九
十一年一月八日鄉長候選人號次抽籤前二、三日晚上，向岩新妹
拿取賄款二千元，於同日晚上七時許，至同村十六鄰膽四十五
號李武明（亦經判決有罪確定）住處，將二千元賄款交付有投票
權之李武明，約定將票投給甲○○。(四)葉金基復於九十一年一月
上旬某日上午六時許及一星期後某日上午六時許，至同村十六鄰
膽五十五之一號劉石阿花住處，先後交付三千元及五千元之賄
款及樁腳費予有投票權之劉石阿花，並與劉石阿花共同基於概括
犯意聯絡，約定以每票一千元之代價，由其在界橋地區負責幫忙
拉票，且囑其本人並轉知其有投票權之家人於鄉長選舉投票時，
皆要投票支持候選人甲○○，劉石阿花當場同意，並將三千元及
五千元之賄款及樁腳費收下。劉石阿花即於同年月中旬某日上午
六時許，在其住處，轉知有投票權之配偶劉明義（亦經判決有罪
確定），囑咐其於鄉長選舉投票時，投給甲○○，劉明義應允之
，所收受之全部賄款則由劉石阿花保管。劉石阿花復承續前開概
括犯意，於九十一年一月二十四日中午，在同村界橋之馬路邊，
交付有投票權之劉春玉（亦經判決有罪確定）一千元之賄款；再
於同年月二十六日鄉長選舉投票日前約一星期某日下午三時許，
在台東縣成功鎮菜市場內，交付有投票權之李林有妹（亦經判決
有罪確定）一千元之賄款，並均囑咐渠等於鄉長選舉當日行使鄉
長投票權時，投票支持候選人甲○○，劉春玉、李林有妹二人均
當場同意。(五)葉金基復於九十一年一月十八日左右上午十時許，
在台東縣長濱鄉○○○○道旁邊，交付二千元賄款予有投票權之
黃明國（亦經判決有罪確定），囑其將票投給甲○○，黃明國同
意而收受之。(六)甲○○於九十一年一月初某日晚上七時許，打電
話向葉金基表示要到其住處向選民宣傳理念，並請岩新妹召集社
區內之婦女。未幾，甲○○到達葉金基住處，發現僅有李秋美一
人在場，欲改日再來，惟於離開之前，與岩新妹共同基於犯意聯
絡，委請其轉告在場之李秋美，這次鄉長選舉，要將票投給他，
他當選後會給李秋美二千元等語。岩新妹於甲○○離開後，對李
秋美表示：甲○○說票要投給他，他當選後會給李秋美二千元等
語。李秋美當場同意，而期約為選舉權一定之行使等情。因而撤
銷第一審關於甲○○、乙○○部分科刑判決，論處甲○○、乙○
○共同連續對於有投票權之人交付賄賂，而約其投票權為一定之
行使各罪刑，固非無見。
惟查(一)、被告之自白，須非出於強暴、脅迫、利誘、詐欺、疲勞
訊問、違法羈押或其他不正之方法，且與事實相符者，始得採為
證據，故審理事實之法院，遇有被告對於其自己或共同被告之自
白提出非出於任意性之抗辯時，應先於其他事實而為調查。原判
決引用共同被告葉金基、岩新妹、賴忠興、劉石阿花、黃明國、
李秋美等人之供述，資為認定上訴人等犯罪之證據。但卷查上訴
人等之辯護人於原審均陳稱：葉金基、岩新妹、賴忠興、劉石阿
花、黃明國、李秋美等於最初調查時，均供述其等所收受之經費
為合法競選經費，嗣葉金基於九十一年二月四日十二時二十分，
經公訴人諭知「請成功分局警察人員，帶至台東調查站調查」，
事後查詢上開警察人員係屬台東縣警察局成功分局之原住民刑警
，同日下午約一時至四時半，在法務部調查局台東縣調查站全程
均以母語（阿美族）對葉金基、賴忠興二人閒談，不作筆錄（事
實上為涉有暗示葉、賴二人翻供改稱其等所收受競選經費，為買
票賄選之樁腳費），可邀獲證人保護法第十四條之減免刑責，及
獲得保釋，衡之常情，倘遵檢察官諭知帶往該調查站調查，豈有
長達近三小時多，讓辯護人苦等，而竟不製作警詢調查筆錄，已
啟人疑竇，詎於同日下午五時十分，移返台灣台東地方法院檢察
署，經公訴人對葉金基訊以「有無意見」？竟稱：「我不需要辯
護人在場」，嗣後葉金基、賴忠興、岩新妹等人在偵訊所為供述
，均謂乙○○先後三次所交付者，或謂係買票；或供買椿腳；甚
或稱買椿腳愈多愈好等等……葉金基等人被刑警人員誘導，而為
不利於上訴人等之詞，違背常情，應無證據能力云云（原審更(二)
卷第三十二頁、第五十頁背面、第五十一頁）。上訴人等已具體
指明共同被告葉金基等人係被台東縣警察局成功分局原住民刑警
誘導訊問，共同被告葉金基等人非任意性自白之陳述，是否屬實
，原審未先於其他事實而為調查，遽以上訴人等之辯護人未能說
明葉金基等人究被何人為如何之誘導；且葉金基於第一審已供稱
改口供之目的不是希望可以減免刑責，是伊自己覺得以前說的是
謊話，後來才照實講說錢是用來買票的云云（見原判決第八頁）
，採為論處罪刑之基礎，揆諸前揭說明，自屬違法。(二)、有罪判
決書之事實一欄，為適用法令之依據，應將法院依職權認定與罪
名之成立、論罪科刑有關之事項，翔實記載於事實欄內，始足以
判斷其適用法令是否正當。原判決事實認定「葉金基、岩新妹離
開成功鎮民眾服務站後，因鑑於乙○○強調找愈多人愈好，若發
放每人三千元，恐花費過高，決定改以每票一千元之代價進行買
票，並將此決定告知乙○○，獲其同意」等情，並未載明其所憑
之證據及認定之理由，已有理由不備之違法。且原判決理由復記
載「……葉金基乃於上開時地交付賄款與有投票權之賴忠興、李
武明、劉石阿花及黃明國，約定於長濱鄉第十四屆鄉長選舉時投
票給甲○○，並請賴忠興、劉石阿花轉知其有投票權之家人，於
鄉長選舉時投票支持候選人甲○○。賴忠興乃於上開時地轉知具
有投票權之家人即配偶黃美梅、女兒黃美珠、兒子黃建華三人，
伊自葉金基處所收受之五千元賄款中，有三千元係屬渠等三人共
三票之賄款，囑咐渠等要投票支持候選人甲○○，黃美梅、黃美
珠、黃建華均予同意」「復於上開時地，將葉金基所交付之四千
元賄款，先後各交付二千元給徐德來及賴那毛，約定將票投給甲
○○」（見原判決第五頁），徐德來及賴那毛部分，並非每票賄
款一千元，原判決事實記載與理由認定，不相一致，已有理由矛
盾之違法。又黃美梅、黃美珠、黃建華部分，賴忠興收受五千元
賄款，給黃美梅、黃美珠、黃建華三人三千元，則另外二千元係
何款？亦有不明。上訴意旨執以指摘，尚非全無理由，應認原判
決仍有撤銷發回更審之原因。
據上論結，應依刑事訴訟法第三百九十七條、第四百零一條，判
決如主文。
中    華    民    國  九十五  年    六    月   十六   日
                      最高法院刑事第十庭
                          審判長法官  洪  清  江
                                法官  石  木  欽
                                法官  李  伯  道
                                法官  林  勤  純
                                法官  陳  晴  教
      本件正本證明與原本無異
                                      書  記  官
中    華    民    國  九十五  年    六    月  二十三  日
                                                      Ｅ


司法院資訊處製作；財團法人民間司法改革基金會備份。
